【裁判字號】    90,判,1186
【裁判日期】    900711
【裁判案由】    土地重劃
【裁判全文】
最  高  行  政  法  院  判  決                    九十年度判字第一一八六號
    再 審原 告  乙○○
    訴訟代理人  甲○○
    再 審被 告  臺中縣政府
    代  表  人  廖永來
右當事人間因土地重劃事件，再審原告對本院中華民國八十八年十一月十九日八十八
年度判字第三九三七號判決提起再審之訴。本院判決如左：
    主  文
再審之訴駁回。
再審訴訟費用由再審原告負擔。
    事  實
緣再審被告於民國八十二年十一月二十六日以府工都字第二八五九六八號公告發布實
施「擬定豐原都市○○○○路兩側（原綠十九用地）細部計畫案」，案內將原綠十九
用地變更為住宅區，並指定該區應以市地重劃方式辦理開發，其範圍：東以原有住宅
區為界，西至今日市場及原有住宅區○○○○○路及原有住宅區為鄰，北至圓環南路
。嗣該區土地所有權人陳益昌等十人以前開細部計畫範圍為自辦重劃區範圍，依勵
土地所有權人辦理市地重劃辦法（以下簡稱勵辦法）第七條第一項規定，於八十四
年七月四日向再審被告申請成立台中縣豐原市自辦市地重劃籌備會，經再審被告八十
四年七月三十一日府地劃字第一九一三八五號函復同意備查。該籌備會旋即於八十五
年二月二十六日向再審被告申請核定自辦市地重劃範圍，再審被告以八十五年四月十
日府地劃字第八二三二八號函復：「．．．二、．．．同意照辦，並核定重劃區名稱
為：『台中縣豐原市自辦市地重劃區』，．．．。」再審原告不服，以重劃土地所有
權人身分循序提起行政訴訟，經本院八十八年度判字第三九三七號判決（以下稱原判
決）駁回。再審原告以原判決有行政訴訟法第二百七十三條第一款（相當於修正前第
二十八條第一款）之再審事由，提起再審之訴。茲摘兩造訴辯意旨於次：
再審原告起訴意旨及補充理由略謂：一、再審被告辯稱係依照市地重劃實施辦法（以
下簡稱重劃辦法）第七條第二項而為該行政處分，但對適用該條款之先決條件：「都
市計畫指定整體開發之地區」，未能指證本案所涉之都市計畫細部計畫書第幾頁第幾
行指定該地區為「整體開發地區」之文字，僅能以「即為．．．之意旨者」等語涵蓋
，既未能就其所主張有利於己之事實善盡其舉證責任，自然並無適用該條款之餘地。
二、再審被告辯稱係依照勵辦法第十九條第二款但書規定作為其違反同條款規定之
說詞，雖經再審原告於原審程序中指摘對其適用該條款但書規定並未舉證，然再審被
告仍未為舉證，依舉證責任分配之原則，本案不應適用該條款但書，而應適用該條款
前段之規定，鈞院原判決認定適用該條款但書規定，適用法規顯有錯誤。三、內政部
八十一年四月二十九日台內營字第八一七九四五二號函修正發布之「都市計畫定期通
盤檢討實施辦法」第十條規定遊憩設施用地檢討標準為閭鄰公園每一計畫處所最小面
積不得小於零點五公頃，而本案都市計畫細部計畫所劃設之公園面積僅零點三七公頃
，縱使全部集中為一處公園，仍不符法令所定每處公園最小面積之規定。本案違反法
令規定之事實至為明確，絕非再審被告答辯狀所引用台灣省政府就本細部計畫案所表
示之審查理由即可將非法變為合法。台灣省政府之審查理由倘如再審被告所引用之
述，則其審查理由所述實已違反法令明文規定，不足採信。況且此已涉及都市計畫檢
討變更之事項，以使該細部計畫符合法令規定。而依勵辦法第十九條第四款規定，
凡涉及都市計畫檢討變更之事項者，應不予核准申請擬辦重劃地區範圍。原判決所適
用之法規與上述該案應適用之法規相違背，適用法規顯有錯誤。綜上所述，請判決廢
棄原判決、撤銷一再訴願決定及原處分等語。
再審被告答辯意旨略謂：本案再審被告八十二年十一月二十九日八二府工都字第二八
五九六八號函公告實施「擬定豐原都市○○○○路兩側（原綠十九用地）細部計畫」
案，有關範圍四至及應提供公共設施用地，依據該都市計畫內容均有明確規定，即為
重劃辦法第七條：「都市計畫指定整體開發之地區．．．」之意旨者，豐原市成功自
辦市地重劃區按上揭都市計畫規定之範圍申請擬辦範圍，並經再審被告邀集相關單位
實地勘查後，其申請擬辦市地重劃範圍與都市計畫細部計畫範圍相同。再審被告據上
開辦法及內政部函示意旨予以核定範圍自無不合。再審原告指稱該區細部計畫內容並
無「指定整體開發地區」文字，再審被告引用市地重劃實施辦法第七條：「．．．都
市計畫指定整體開發之地區，其以市地重劃方式開發者，得以都市計畫指定整體開發
地區為重劃地區範圍」違法乙節，應屬誤解。又本細部計畫案綜合意見審查表編號六
依臺灣省政府審查理由「本細部計畫所劃設之公園用地面積已超過部頒定期通盤檢討
標準」，准此本案涉及都市計畫部分應無疑義。另再審原告以再審被告未按勵辦法
第十九條第二款規定，先行函詢擬辦重劃範圍內公有土地管理機關有無具體利用或處
分計畫，且報經權責機關核定者之情事，據以核定其申請擬辦範圍失當部分；再審被
告係本主管機關權責依據上揭辦法該款但書：「但剔除該部份公有土地後，重劃範圍
仍屬完整者，不在此限。」認定區內公有土地管理機關即或有勵辦法第十九條第二
款規定者，尚無不予核准之情形，再審被告並於核定該重劃區範圍時副知財政部國有
財產局：「．．．有關區內已登記公有土地，依照規定除已有具體利用或處分計畫，
且報經權責機關核定者外，應一律參加重劃。」，該管既未就上揭副知函正式駁復被
告，當為默示之意思表示，且該管於本重劃區召開會員大會時，均有指派人員以公有
土地之管理代表人身分參加，更足茲證明該管公有土地並無上揭辦法第十九條第二款
規定之情事。綜上所述，再審原告之訴為無理由，請判決駁回再審之訴等語。
    理  由
按行政訴訟當事人對本院之判決提起再審之訴，必須具有行政訴訟法第二百七十三條
第一項（相當於修正前行政訴訟法第二十八條第一款）所列各款情形之一，或該條第
二項之情形始得為之。而該條第一項第一款所謂適用法規顯有錯誤者，係指原判決所
適用之法規與該案應適用之現行法規相違背或與解釋、判例有所牴觸而言，並不包括
漏未斟酌證據，或取捨證據失當，或判決不備理由之情形在內。本件原判決以：系爭
本區自辦市地重劃區重劃範圍，係依照被告（即再審被告，以下同）於八十二年十一
月二十九日八二府工都字第二八五九六八號函公告公布實施「擬定豐原都市○○○○
路兩側（原綠十九用地）細部計畫案」之範圍申請自辦市地重劃，該都市計畫之細部
計畫案指定本區應以市地重劃方式辦理開發，土地所有權人陳益昌等十人乃依據勵
辦法第七條第一項規定向被告提出申請以市地重劃方式辦理整體開發，被告乃依據重
劃辦法第七條第二項：「都市計畫指定整體開發之地區，其以市地重劃方式開發者，
得以都市計畫指定整體開發地區為重劃地區範圍」之規定，在經邀集相關單位共同會
勘後，在兩者即都市計畫及市地重劃範圍四至相同情形下，核准該重劃籌備會以原細
部計畫之範圍為重劃範圍，於法難謂有違，蓋該都市計畫之細部計畫已指定本區應以
市地重劃方式辦理整體開發，原告（即再審原告，以下同）主張系爭本區市地重劃非
屬整體開發地區不應適用市地重劃辦法第七條第二項規定云云，核難採信。又重劃辦
法第七條第一項第三款雖規定重劃地區範圍邊界於有計畫道路之情形下，應以計畫道
路中心線為界。惟該款之但書規定「但．．．或都市計畫附帶以市地重劃方式開發者
，得將道路全寬納入重劃區」。則原處分依照上開但書規定以「得將道路全寬納入重
劃區」之法定可變動市地重劃範圍四至之情形下認定系爭市地重劃範圍四至相同，於
法尤無違誤，原告主張該市地重劃範圍之四至不相同云云，亦不足採。次查：勵辦
法第十九條第二項固規定：「籌備會申請擬辦理重劃地區有左列各款情形之一者，應
不予核准。．．．二、公有土地管理機關已有具體利用或處分計畫，且報經權責機關
核定者。但剔除該部分公有土地後，重劃範圍仍屬完整者，不在此限。．．．」被告
抗辯係依該款但書規定，尚無不予核准之情形，而先予核准，於法亦無不合，原告主
張被告未依該款原則規定先行函詢擬辦重劃範圍內公有土地管理機關之財政部國有財
產局有無具體利用或處分計畫，且報經權責機關核定者之情事，據以核定其申請擬辦
範圍為違法不當云云，亦難採信。況被告於本重劃區召開會員大會時，該公有土地管
理機關均派有代表人參加。且被告於核定系爭重劃區範圍時亦已副知財政部國有財產
局：「有關區內已登記公有土地，依照規定除已有具體利用或處分計畫，且報經權責
機關核定者外，應一律參加重劃。」更足以證明被告係依上開條款但書規定所為同意
照辦之核定。從而原告所訴各節，均無足採等情為由，認定再審被告所為原處分，洵
無違誤，乃為駁回再審原告前訴訟程序之訴。經核原判決所適用之法規，並無與該案
應適用之現行法規相違背、或與解釋、判例有所牴觸之情形，自難謂有行政訴訟法第
二百七十三條第一項第一款之再審原因。再審原告起訴主張：再審被告未能證明本案
所涉之都市計畫細部計畫有何指定該地區為「整體開發地區」之文字，自無適用重劃
辦法第十七條第二項之餘地。又再審被告並未舉證何以適用勵辦法第十九條第二款
但書規定，自應適用該條款前項之規定，原判決認定適用該條款但書規定，其適用法
規顯有錯誤。另本案都市計畫細部計畫所劃設之公園面積僅零點三七公頃，不符法令
所定每處公園最小面積，且已涉及都市計畫檢討變更之事項，依勵辦法第十九條第
四款規定，應不予核准申請擬辦重劃地區範圍等語。然查，有關本案指定該地區為「
都市計畫整體開發地區」、及適用獎勵辦法第十九條第二款但書部分，業經原判決論
述綦詳，再審原告再為不同之主張，應屬法律上見解之歧異。至於劃設公園之面積，
該細部計畫案綜合意見審查表編號六，依台灣省政府審查理由：「本細部計畫所劃設
之公園用地面積已超過部頒定期通盤檢討標準」，原判對此部分所載理由雖欠完足，
要屬判決理由是否不備之問題。是則再審原告主張各節，均難謂原判決適用法規顯有
錯誤，自不得據為再審之事由。綜上所述，再審原告提起本件再審之訴，顯無理由，
應予駁回。
據上論結，本件再審之訴為無理由，依行政訴訟法第二百七十八條第二項、第九十八
條第三項前段判決如主文。
中    華    民    國     九十        年      七      月      十一       日
                    最 高 行 政 法 院  第 五 庭
                                審 判 長 法  官      廖  政  雄
                                         法  官      趙  永  康
                                         法  官      林  清  祥
                                         法  官      鍾  耀  光
                                         法  官      姜  仁  脩
右  正  本  證  明  與  原  本  無  異
                                         法院書記官  張  雅  琴
中    華    民    國     九十        年      七      月      十二       日


司法院資訊處製作；財團法人民間司法改革基金會備份。
